【裁判字號】    96,上易,139
【裁判日期】    970205
【裁判案由】    拆屋還地
【裁判全文】
臺灣高等法院高雄分院民事判決         96年度上易字第139號
上  訴  人  丙○○
訴訟代理人  王仁聰律師
被上訴人    丁○○
                        號2樓
            甲○○
前列二人共同
訴訟代理人  徐豐明律師
上列當事人間請求拆屋還地事件，上訴人對於民國96年1 月31日
臺灣高雄地方法院95年度訴字第2173號第一審判決提起上訴，本
院於97年1 月22日言詞辯論終結，判決如下：
    主      文
上訴駁回。
第二審訴訟費用由上訴人負擔。
    事實及理由
一、被上訴人主張：系爭坐落高雄縣鳳山市○○○段第211-173
    地號之土地，為被上訴人二人所共有，應有部分各2 分之1
    。詎上訴人無正當權源，竟占用上開土地上如原判決附圖（
    下稱附圖）所示Ｄ部分面積5 平方公尺土地，擅自搭建鐵皮
    屋使用，，爰本於系爭土地所有權人依民法第767 條之規定
    ，請求上訴人將上開占用Ｄ部分土地上之地上物拆除，將占
    用土地騰空交還被上訴人等情。原審為命上訴人拆除Ｄ部分
    土地上之地上物並將該部分土地返還被上訴人之判決。其答
    辯聲明：上訴駁回。（按原審同案其餘被告均未上訴）。
二、上訴人則以：系爭土地係被上訴人之前手同意讓伊之前手興
    建房屋，且伊之房屋均有合法之保存登記及使用執照，被上
    訴人於買得系爭土地前，既明知伊之鐵皮屋蓋在系爭土地上
    ，則被上訴人購買土地自應繼受前手之同意，供伊繼續使用
    系爭土地。又系爭土地為伊房屋之法定空地，伊使用系爭土
    地上Ｄ部分，應有合法之權源等語，資為抗辯。其上訴聲明
    ：(一)原判決廢棄。(二)被上訴人在第一審之訴及假執行之聲請
    均駁回。(三)第一、二審訴訟費用由被上訴人負擔。
三、兩造爭執與不爭執事項：
（一）兩造不爭執事項：
    (一)系爭第211-173 地號土地，為被上訴人二人所共有，應有
      部分各2 分之1。
    (二)上訴人丙○○占用系爭土地上如附圖所示Ｄ部分面積5 平
      方公尺土地，搭建鐵皮屋使用。
（二）兩造所爭執之事項為：上訴人占有使用被上訴人所有之系
      爭土地，是否有合法權源？亦即系爭土地是否為上訴人所
      有房屋之法定空地？
四、本院判斷如下：
（一）按民法第767 條規定，所有人對於無權占有或侵奪其所有
      權者，得請求返還之。對於妨害其所有權者，得請求除去
      之。有妨害所有權之虞者，得請求防止之。次按，不動產
      物權具有絕對性及排他性，而債權則僅具有相對性而不具
      排他性，故債之關係雖可做為占有之本權，但此僅係對於
      債權之相對人而言為有效，如對於債權相對人以外之所有
      權人或第三人則無主張之餘地。又以無權占有為原因，請
      求返還所有物之訴，被告對原告就其物有所有權存在之事
      實無爭執，而僅以非無權占有為抗辯者，原告於被告無權
      占有之事實，無舉證責任。被告應就其取得占有，係有正
      當權源之事實證明之。如被告不能證明，則應認原告之請
      求為有理由。
（二）查被上訴人為系爭土地之所有權人，有其提出土地登記簿
      謄本足證（見原審卷第9~12頁），並為上訴人所不爭執，
      已如上述。上訴人雖以系爭土地之前所有權人同意讓上訴
      人之前手興建房屋，且上訴人之房屋均有合法之保存登記
      及使用執照 (62高縣建局都字第24152 號)， 足見系爭土
      地之前所有權人曾同意其前手即其母張劉月桃使用系爭土
      地，而被上訴人於買受系爭土地時明知伊之鐵皮屋蓋在系
      爭土地上如附圖所示Ｄ部分，則被上訴人自應繼受其前手
      之同意，供伊繼續使用系爭土地等語置辯。惟上訴人所稱
      其前手張劉月桃業經被上訴人之前手同意使用系爭土地乙
      節，並未據其舉證以實其說，已難遽信；縱上訴人之前手
      張劉月桃確經被上訴人之前手同意使用系爭土地，然上訴
      人既未登記取得系爭土地之所有權，所享有者僅係對被上
      訴人前手之債權，依前開說明，自不得對抗系爭土地所有
      權人。從而，上訴人本於民法第767 條所有物返還請求權
      之法律關係，訴請上訴人拆除Ｄ部分地上物返還土地，洵
      屬有據，應予准許。上訴人此部分抗辯，要非可採。
（三）上訴人再抗辯伊已在該處居住使用系爭土地30餘年，均無
      其他地主請求拆屋還地，被上訴人未即時提出異議，自不
      得再向上訴人請求拆屋還地云云。惟查，被上訴人係於95
      年1月3日始取得系爭土地，有上述土地登記簿謄本可證，
      被上訴人主張其等取得土地後，即陸續與上訴人協調拆屋
      還地，上訴人亦於原審陳稱伊等居住在此已30幾年，被上
      訴人取得土地所有權後，有拿高雄縣政府的函文來向伊等
      請求返還土地等語（見原審卷第216頁)。且被上訴人已於
      取得土地後之95年6 月28日提起本件訴訟，是上訴人此部
      分抗辯亦無可取。
（四）上訴人又抗辯：系爭土地係上訴人建物（鳳山市東門民營
      市場）之法定空地，被上訴人不得請求拆屋還地云云，固
      提出高雄縣鳳山地政事務所95年7 月19日鳳地所二字第09
      40007791號函文、高雄縣政府95年1 月12日府建管字0000
      000000函文、93年7 月9 日函文、及土地建築圖影本為證
      （見原審卷第65、86、87、88頁）。然查被上訴人所有之
      系爭土地，係屬私有土地，有土地登記簿謄本及高雄縣政
      府函文可證（見原審卷第9~20、251 頁），且依該高雄縣
      政府95年1 月12日之函文所示：高雄縣鳳山市○○○段第
      214 之110 、211 之234 、211 之235 地號為62建局都字
      第24152 號使用執照之基地範圍（見原審卷第130 頁)，
      然此僅指上開3 筆地號之土地屬於該建築申請案範圍內之
      土地而已，並未表明該3 筆土地屬何建物之建築基地。再
      依高雄縣政府93年7 月9 日之函文所示：依高雄縣政府現
      有地籍套繪圖，關於高雄縣鳳山市○○○段第214 之110
      、211 之234 ，211 之243 、211 之235 （合併為現有地
      號同段第211 之173 土地之一部），尚無建造執照資料登
      載，非屬建築基地之法定空地等語（見原審卷第172 頁）
      ；且兩造對於高雄縣鳳山市○○○段第214 之110 、211
      之234 ，211 之243 、211 之235 號土地係合併為現有地
      號同段第211 之173 土地之一部乙節，並不爭執（見原審
      卷第90、214 頁)， 足見依上開函文內容，均無法證明上
      訴人占用被上訴人之系爭土地，係屬上訴人建物之法定空
      地。又據原審向高雄縣政府建設局函查系爭土地是否為鳳
      山市東門民營市場之法定空地，經該局函覆稱：因60年建
      局都字第6712號及62年建局都字第24152 號使用執照原案
      圖說均因年代久遠，現已佚失，尚難查明旨揭疑義，有該
      局95年12月27日函可稽（見原審卷第259 之1 頁)。 依上
      顯尚無從證明系爭土地確為上訴人建物之法定空地。
（五）至上訴人於原審所提出之高雄縣政府96年1 月10日府建管
      字第0950156340號函覆張耀珵之函文略稱：「鳳山市○○
      ○段第211-173 、211- 314、211-315 等3 筆土地……該
      基地依原有圖說標示列為空地、停車場及攤販集中場用地
      」等語（該函承辦人戊○○，見原審卷第269 頁）。僅稱
      「列為空地」，則究否法定空地仍屬不明。其又於本院提
      出之高雄縣政府96年3 月15日府建管字第0960049635號函
      覆高雄縣議員王榮仁服務處之函文略稱：「鳳山市○○○
      段第211-173 、211-314 、211-315 等3 筆土地．．．．
      本案（60）建局都字第6712號及（62）建局都字第24152
      號使用執照原案資料已佚失，依陳情人張耀珵君所提供之
      原核准圖說（配置圖）影本所記載，鳳山市○○○段第21
      1-173 、211-314 、211-315 等3 筆土地係屬本案法定空
      地之一部分」等語（該函承辦人戊○○，見本院卷第57、
      77頁）。雖稱「係屬本案法定空地之一部」，但既已謂「
      使用執照原案資料已佚失」，則又如何判斷為法定空地？
      殊堪置疑。另證人即上開公文承辦人高雄縣政府建管課技
      士戊○○於本院證稱：「（法官問：針對鳳山竹子腳段21
      1-314 、211-173 、211-315 是否為法定空地，證人戊○
      ○先生擔任高雄縣政府建管課技士時於95年8 月4 日、96
      年3 月15日有回覆2 份公函，請回答該地段是否為法定空
      地？）這是民國60、61年發生的，是35年前的事，本案經
      過很多人承接，卷宗都不見了，調不到原案。我是依據張
      耀珵（即上訴人之父）所提出的市場設計圖副本，因為之
      前的地號不是這個地號，所以我們發函給鳳山地政事務所
      ，鳳山地政事務所回函說這3 筆土地是市場用地的一部分
      ，我根據這份回函及張耀珵所提出的設計圖，空地就是三
      角形部分，我公文回函是根據圖面所示來回答，這張圖上
      面寫攤販集中場及停車場及空地，這3 筆土地都是在這個
      範圍裡面」、「所以由這張耀珵提供的設計圖，空地比率
      多少不知道，．．．當時並沒有標示那一部分是法定空地
      ，要講明確那一筆是法定空地，我沒有辦法」等語（見本
      院卷第90、91頁）。顯然亦因「卷宗都不見了，調不到原
      案」而依據張耀珵（即上訴人之父）所提出的市場設計圖
      副本」所作之證言，所證「這張圖上  面寫攤販集中場及
      停車場及空地」及「要講明確那一筆是法定空地，我沒有
      辦法」之語，亦不能確定是法定空地。另證人乙○○所證
      亦同（見本院卷第91頁），並不能確定確屬法定空地。是
      上訴人所提上開函文及證人戊○○之證言，尚不足證明上
      訴人所占用之系爭土地為上訴人建物之法定空地甚明。此
      外，上訴人復未能提出其他事證證明系爭土地為上訴人建
      物之法定空地，則其抗辯系爭土地為上訴人建物之法定空
      地云云，自不足取。況查，依建築法規之規定，法定空地
      並不能建築任何建物，上訴人在被上訴人所有系爭土地上
      搭建鐵皮屋使用，被上訴人本於土地所有權之作用，亦得
      請求拆除該建物及返還土地，至為明確。
五、綜上所述，本件被上訴人主張上訴人占有系爭土地上如附圖
    所示Ｄ部分土地搭建鐵皮屋使用，為無權占有，請求上訴人
    拆除該建物，將土地返還為可採，上訴人所辯被上訴人應繼
    受其前手同意上訴人使用系爭土地及系爭土地為上訴人建物
    之法定空地，均為無可取。從而，被上訴人本於系爭土地所
    有權之法律關係，請求上訴人將占用系爭土地上如附圖所示
    Ｄ部分之地上物拆除，返還土地予被上訴人，為有理由，應
    予准許。原審為上訴人敗訴之判決，於法並無違誤。上訴意
    旨指摘原判決此部分不當，求予廢棄改判，為無理由，應予
    駁回其上訴。至兩造其餘攻擊防禦之方法，核與判決之基礎
    不生影響，不予一一論述，附此敘明。
六、據上論結，本件上訴為無理由，依民事訴訟法第449 條第1
    項、第78條，判決如主文。
中    華    民    國    97    年    2     月     5    日
                            民事第一庭
                                審判長法官  黃金石
                                法      官  謝肅珍
                                法      官  林健彥
以上正本證明與原本無異。
本件不得上訴。
中    華    民    國    97    年    2     月    5    日
                                書  記  官  魏文常


司法院資訊處製作；財團法人民間司法改革基金會備份。
